【裁判字號】    88,重訴,430
【裁判日期】    890411
【裁判案由】    損害賠償
【裁判全文】
台灣台北地方法院民事判決  八十八年度重訴字第四三○號
    原      告  甲○○
                戊○○
                丁○○
                丙○○
                乙○○
    共      同
    訴訟代理人  張金柱律師
    被      告  庚○○      住台北市○○路六三巷十號二樓
    訴訟代理人  李宏文律師
                陳凱平律師
                劉陽明律師
    右  一  人
    複  代理人  林麗芬律師
    被      告  己○○      住台北市○○路○段八八號八樓之二
右當事人間請求損害賠償事件，本院判決如左：
    主      文
被告應連帶給付原告甲○○新台幣壹仟零伍拾玖萬元，及被告庚○○自民國八十五年
十二月六日起，被告己○○自民國八十九年二月十八日起，均至清償日止，按週年利
率百分之五計算之利息。
被告應連帶給付原告戊○○新台幣壹仟零伍拾玖萬元，及被告庚○○自民國八十五年
十二月六日起，被告己○○自民國八十九年二月十八日起，均至清償日止，按週年利
率百分之五計算之利息。
被告應連帶給付原告丁○○新台幣伍仟貳佰玖拾伍萬元，及被告庚○○自民國八十五
年十二月六日起，被告己○○自民國八十九年二月十八日起，均至清償日止，按週年
利率百分之五計算之利息。
被告應連帶給付原告丙○○新台幣仟壹佰柒拾柒萬元，及被告庚○○自民國八十五
年十二月六日起，被告己○○自民國八十九年二月十八日起，均至清償日止，按週年
利率百分之五計算之利息。
被告應連帶給付原告乙○○新台幣貳仟壹佰壹拾捌萬元，及被告庚○○自民國八十五
年十二月六日起，被告己○○自民國八十九年二月十八日起，均至清償日止，按週年
利率百分之五計算之利息。
訴訟費用由被告連帶負擔。
本判決第一項於原告甲○○以新台幣佰貳拾萬元為被告供擔保後，得假執行。但
被告庚○○如於假執行程序實施前，以新台幣壹仟零伍拾玖萬元為原告甲○○預供擔
保，得免為假執行。
本判決第二項於原告戊○○以新台幣佰貳拾萬元為被告供擔保後，得假執行。但
被告庚○○如於假執行程序實施前，以新台幣壹仟零伍拾玖萬元為原告戊○○預供擔
保，得免為假執行。
本判決第三項於原告丁○○以新台幣壹仟柒佰陸拾伍萬元為被告供擔保後，得假執行
。但被告庚○○如於假執行程序實施前，以新台幣伍仟貳佰玖拾伍萬元為原告丁○○
預供擔保，得免為假執行。
本判決第四項於原告丙○○以新台幣壹仟零伍拾玖萬元為被告供擔保後，得假執行。
但被告庚○○如於假執行程序實施前，以新台幣仟壹百柒拾柒萬元為原告丙○○預
供擔保，得免為假執行。
本判決第五項於原告乙○○以新台幣柒佰零陸萬元為被告供擔保後，得假執行。但被
告庚○○如於假執行程序實施前，以新台幣貳仟壹佰壹拾捌萬元為原告乙○○預供擔
保，得免為假執行。
    事      實
甲、原告方面：
  一、聲明：除假執行擔保金額外，如主文第一項至第五項所示。
  二、陳述：
    (一)、共同詐騙投資款部分：
      １、緣被告己○○係台灣越盛股份有限公司（下稱台灣越盛公司）負責人，民
          國（下同）七十三年間因詐欺案件，經台灣台中地方法院判處有期徒刑四
          月，緩刑二年，嗣經減刑為有期徒刑三月在案。竟不思悛悔，於七十九年
          十月間任越南投資考察團團長，見原告乙○○隨行前往越南參觀時，對於
          投資越南香蕉種植事業似有興趣，竟與被告庚○○共同意圖為自己不法之
          所有，返台後即以台灣越盛公司名義於台北市西華飯店舉辦越南投資說明
          會，並於現場散發之越南投資計畫書。
      ２、上開投資計畫書內容記載略為：以香港成立控股公司，至越南轉投資五大
          部分：、農場經營；、航運經營；、新興加工區；、營建及專案
          開發計劃；、投資信託業務等內容．並預估：農場部分，每年投資報酬
          率自百分之一千二百至二千三百六十一之鉅，航運公司方面，西元一九九
          一年至西元一九九四年止，資本可從港幣一億零八百十六萬五千元累積至
          港幣十一億五千千四百萬元。
      ３、被告二人於西華飯店之投資說明會，輪流上台解說、鼓吹越南投資之高額
          獲利性投資每一投資單位為港幣三百萬元，被告二人為取信原告等，佯稱
          被告庚○○要投資二單位（即港幣六百萬元），被告己○○要投資五個單
          位（即港幣一千五百萬元），致原告等陷於錯誤，誤認為被告二人亦有投
          資，利害與共，且原告等於被告二人之鼓吹下，誤認被告己○○係越南投
          資之專家，對被告所誇大之投報酬率信以為真，而同意出資與被告合組香
          港佑時公司，其中原告甲○○出資港幣三百萬元，原告戊○○出資港幣三
          百萬元，原告丁○○出資港幣一千五百萬元，原告丙○○出資港幣九百萬
          元，原告乙○○出資港幣六百萬元（匯款金額業經被告二人於刑事庭承認
          在案）。
      ４、原告五人投資後，被告二人除曾於先後於八十一年、八十二年間，召開二
          次股東會外，佑時公司之營運狀況即杳無訊息，經質問被告後，渠等謊稱
          香蕉園種植成果不彰，業經虧損殆盡，再要求提出相關帳冊核閱後，均遭
          置之不理，原告等始知受騙。而刑事偵查、一審中，由被告二人之自白及
          資料，亦發現被告庚○○未足額出資，被告己○○竟分文未出。
    (二)、本案經原告訴請台灣台北地方法院檢察署檢察官偵查起訴，並經鈞院及台灣
        高等法院判處被告有罪確定在案。
      １、本案被告二人共同詐欺原告五人投資款，觸犯共同詐欺罪，業經鈞院八十
          五年度易字第六四五０號、台灣高等法院八十八年度上易字第七二七號判
          決有罪確定在案，分別科處被告己○○有期徒刑壹年拾個月，被告庚○○
          有期徒刑壹年六個月在案，核被告二人顯已構成民法第一百八十四條、第
          一百八十五條之共同侵權行為甚明。
      ２、被告二人既已構成共同侵權行為，依法自應負連帶賠償責任，應連帶給付
          原告之金額詳如附表所示，以八十五年十一月二十九日原告起訴時之港幣
          兌換新台幣之匯率一比三點五三計算，被告應連帶賠償原告甲○○、張五
          聰、丁○○、丙○○、乙○○各新台幣一千零五十九萬元、一千零五十九
          萬元、五千二百九十五萬元、三千一百七十七萬元、二千一百一十八萬元
          ，及均自起訴狀繕本送達之翌日（被告庚○○於八十五年十二月五日收受
          附帶民事訴訟之起訴狀繕本，被告己○○於八十九年二月十七日收受附帶
          民事訴訟之起訴狀繕本）企至清償日止，按週年利率百分之五計算之利息
          。
  三、證據：提出被告二人提供之越南投資計劃書、原告五人先後被詐騙投資款明細
      表、股東會會議紀錄、提供資金備忘錄、被告庚○○提供之西元一九九一年九
      月一日至西元一九九三年五月三十一日止之損益表、台灣台北地方法院檢察署
      檢察官八十五年度偵字第一一六七四、二一０八五號起訴書、台灣高等法院核
      發八十八年度上易字第七二七號刑事判決確定判決証明書、本院八十五年度易
      字六四五○號刑事判決、中央銀行八十五年十一月二十九日外匯匯率表及被告
      己○○戶籍謄本等件為證。
乙、被告方面：
  壹、被告庚○○部分：
  一、聲明：駁回原告之訴及假執行之聲請，如受不利之判決，願供擔保免為假執行
      。
  二、陳述：
    (一)、緣原告告訴被告詐欺一案，雖業經台灣高等法院八十八年度上易字第七二七
        號刑事判決確定，惟「刑事判決所為事實之認定，並不當然拘束民事訴訟之
        裁判，如果斟酌全辯論意旨及調查証據之結果，依自由心證，為與刑事判決
        相異之認定，亦非法所不許。」（最高法院五十年度台上字第八七二號判例
        著有明文）。按前揭刑事判決認定被告施以詐術之行為無非係一「越南投資
        計劃書」內容不實，其二係被告等利用籌組佑時公司，收受原告之大量投資
        款後，並未認真、實在、妥適經營轉投資事業云云。惟查：
      １、「越南投資計畫書」乃被告己○○提供予中央投資公司作為越南投資與否
          之參考，刑事案件第一審曾函詢中央投資公司，尚未自中央投資公司獲得
          明確答覆前，即證據之途未窮，竟率然結案，第二審亦然。而中央投資公
          司規模宏大，正常營運，倘上揭投資計劃書確有提供中央投資公司所用，
          則被告何詐欺之有？更何況該投資計劃書上有勤業會計師事務所鋼印，顯
          為會計師所製作，則該投資報酬率估算有無誇大，自可傳訊勤業會計師事
          務所以明究竟，是以上揭刑事判決有諸多重要證據漏未審酌之判決違背法
          令之處。尤有甚者，在提出上開計劃書之前，原告等人已前往越南考察，
          而計劃書中數據、損益採「預測」，並非「保證」，而稱「預測」者必有
          其隱藏風險、不確定因素，有可能受景氣影響、氣候影響，不一而足；原
          告等人均為高級知識份子，試問投資金額高達港幣數千萬元，又豈是區區
          三十頁之「預測」所可加以誘騙？
      ２、次查在香港成立之佑時公司，業已將原告等人列為佑時公司股東而為登記
          ，此有佑時公司股東名冊存卷可稽，而原告之投資款確經投資各個事業，
          不論投資之決策是否正確，被告並無據為自己所有之犯意及犯行，有下列
          事證可稽：
        、有關越南當地事務之執行及投資係由被告己○○所負責，被告庚○○並
            未參與。
            查原告成立佑時公司，目的不在進行生產或製造業，其成立目的純在進
            行轉投資，是不論投資之決策是否正確，是否有利可圖，只要原告之投
            資款確經投資於各個事業，被告自無詐欺可言，合先敘明。況被告庚○○已就資金之流向詳加說明在案，其中有關台灣越盛公司股款投資、種
            子投資、貨輪投資等款項，被告庚○○確已匯至越南，由被告己○○運
            用自行處理，所有之投資決策均為被告己○○所自行運作，被告庚○○
            並未參與等情，業經被告己○○出具收據及證明在案，並經被告己○○
            供述在案。此可參鈞院八十五年度易字第六四五０號卷八十七年二月十
            三日筆錄，被告己○○供稱：「．．．又因在越南之農業投資都是由我
            決策」、「（紙箱之需要量是何人決定？）是我決定的」；並有被告張
            哲發出具之證明：「高先生等各位股東：有關在Besty 公司期間所經營
            之大蒜生意，確實主要是由本人經手運作，從西元一九九二年二月至十
            月止，前後共有四筆生意。」等語可稽，是該些投資款之花用，殊與被
            告庚○○無關。
        、關於越興等四農場、紙箱及運輸船等之投資，及越盛公司與中央投資公
            司之糾紛、為原告事先所明知，原告現推諉為不知情，指為被告庚○○
            所擅自動用投資款，與事實不符：此可觀鈞院八十五年度易字第六四五
            ０號卷八十七年六月一日筆錄，訊以：「知否佑時公司再拿出資金購買
            興、盛、昌、隆四農場？」，原告丁○○稱：「他們曾告訴我們」；訊
            以：「中央投資公司投資越盛百分之五十後不出資之事，知否？」，高
            碧峰稱：「聽庚○○說過也是越盛帳目不清，所以繳了部份股款後就撤
            資了．．．」。再觀諸佑時公司八十二年七月十日之股東會會議記錄（
            按：原告對當日確有開會之事實不爭執）：「提案一，有關船公司成立
            事宜．．．說明：張董事長（被告己○○）同時答應今年一年內一定解
            決中央投資公司糾紛事宜。農場：越南部份分開越盛、越興、越昌、越
            隆四個農場。表決：一致通過。提案二：有關紙箱場投資事宜．．．表
            決一致通過。提案三、有關在越南醃漬農作物加工、銷售事宜：．．．
            表決：一致通過。討論事項：．．．目前公司投資及執行業務範疇暫定
            如下：ａ香蕉、ｂ紙箱、ｃ運輸船、ｄ醃漬農作物加工銷售」，會議中
            明白記錄要投資運輸船、紙箱、農場醃漬農作物加工銷售等業務，原告
            卻稱此為被告及己○○擅自作主動用投資款云云，顯不足採。
    (二)、按共同投資作生意，並非穩賺不賠，營運發生虧損之原因很多，於情於理於
        法不得片面苛責被告，被告庚○○果有何詐欺之不法犯意，被告庚○○得款
        後捲款潛逃猶恐不及，何以尚就自己之出資予以匯款？又倘佑時公司有虧損
        ，被告庚○○亦為受害人，又豈有自己詐欺自己之可能？原告等在投資經營
        期間，自始至終對於佑時公司之營運狀況均有瞭解，尤其自八十二年七月間
        起之股東大會中，更均知悉佑時公司資金已投入固定資產及轉投資，佑時公
        司已無週轉資金，原告等對於佑時公司之財務狀況，其實非常瞭解。本案之
        發生，實因佑時公司投資以後之營運情況未如預期，造成投資經營之虧損，
        身為股東之原告心有不甘，乃出此以刑事控訴之手段，冀能達到返還出資之
        目的，固能體諒，惟事實上，被告庚○○亦為本件投資案之受害股東，損失
        頗為慘重。本件若果真原告係屬受騙，何以於八十二年間即已知悉佑時公司
        之財務狀況，卻未有怨言，亦未提出告訴？何以又於時隔一年後再提供週轉
        金給被告己○○用？凡此均可看出原告之提出本件告訴，實有其目的，本件
        純屬投資案之民事糾紛，絕非刑事詐欺犯罪，刑事法庭未經細查，徒憑原告
        主觀臆測之片面指訴內容，遽諭知被告庚○○有罪判決，實有重大誤會。
  貳、被告己○○部分：被告己○○未於言詞辯論期日到場，亦未提出書狀作何聲明
      或陳述。
    理      由
甲、程序方面：
    本件被告己○○未於言詞辯論期日到場，核無民事訴訟法第三百八十六條所列各
    款情形，爰依原告之聲請，由其一造辯論而為判決。
乙、得心證之理由：
  一、原告主張被告己○○於七十九年十月間帶團考察越南返台後即與庚○○基於共
      同意圖為自己不法之所有，以台灣越盛公司名義在西華飯店舉辦之越南投資說
      明會，佯稱被告庚○○要投資港幣六百萬元，被告己○○要投資港幣一千五百
      萬元，致原告等陷於錯誤，誤認為被告二人亦有投資，被告己○○係越南投資
      之專家，對被告所誇大之投資報酬率信以為真，原告甲○○出資港幣三百萬元
      ，原告戊○○出資港幣三百萬元，原告丁○○出資港幣一千五百萬元，原告丙○○出資港幣九百萬元，原告乙○○出資港幣六百萬元，而同意出資與被告合
      組香港佑時公司，惟被告二人祇先後於八十一年、八十二年間，召開二次股東
      會外，佑時公司之營運狀況即杳無訊息，嗣竟以香蕉園種植成果不彰，投資款
      業已虧損殆盡，並拒不提出相關帳冊供原告核閱，原告始知受騙，刑事部分經
      本院對於被告庚○○、己○○以詐欺罪各判處有期徒刑一年十月、一年六月，
      台灣高等法院亦已駁回被告二人上訴確定在案之事實，已據其提出被告庚○○
      所不爭之越南投資計劃書（被告以前所提供）、原告投資款明細表、股東會會
      議紀錄、提供資金備忘錄、被告庚○○提供之西元一九九一年九月一日至西元
      一九九三年五月三十一日止之損益表、台灣台北地方法院檢察署檢察官八十五
      年度偵字第一一六七四、二一０八五號起訴書、台灣高等法院核發八十八年度
      上易字第七二七號刑事判決確定判決証明書及本院八十五年度易字六四五○號
      刑事判決等件為證，並經本院調閱上開刑事案件偵、審卷（含本院八十五年度
      易字第六四五０號、台灣高等法院八十八年度上易字第七二七號、台灣台北地
      方法院檢察署八十五年度偵字第一一六七四、二一０八五號卷）查明屬實，被
      告己○○則未到庭爭執，復未提出書狀答辯以供本院斟酌，應堪信原告之主張
      為真實。
  二、被告庚○○雖辯稱台灣高等法院八十八年度上易字第七二七號刑事判決所為事
      實之認定，並不當然拘束本院之裁判，伊並無詐欺原告之犯意云云，惟經本院
      斟酌本件全辯論意旨及調查證據之結果，依自由心證，與刑事判決為相同之認
      定，則該刑事判決所認定之事實自有採信之可言（最高法院五十年度台上字第
      八七二號判例參見）。況依被告二人在刑事偵、審中所為之自白及相關資料可
      知被告庚○○未足額出資，被告己○○竟分文未出，倘無詐欺原告投資款之共
      同犯意，何須向原告誆稱渠等之出資額甚多，致原告不疑有他而繳交合計達港
      幣三千六百萬元之投資款？嗣後又拒不提出相關帳冊供原告核閱，足證被告確
      有詐欺之犯意至明，被告庚○○上開所辯，自不足採。
  三、按數人共同不法侵害他人之權利者，連帶負損害賠償責任，民法第一百八十五
      條第一項定有明文。本件被告不法侵害原告如附表所示財產權之事實，既經認
      定，被告對於原告因而所受之損害，自應負連帶賠償責任。又原告所受損害乃
      其繳交予被告之投資款共港幣三千六百萬元，因兩造並未約定賠償損害之金額
      以外幣給付，自無民法第二百零二條但書規定之適用，自應按八十五年十一月
      二十九日原告起訴請求損害賠償時港幣兌換新台幣之匯率計算被告應賠付予原
      告詳如附表所示之新台幣數額。
  四、從而，原告依民法第一百八十五條第一項規定請求被告連帶給付原告甲○○、
      戊○○、丁○○、丙○○、乙○○各新台幣一千零五十九萬元、一千零五十九
      萬元、五千二百九十五萬元、三千一百七十七萬元、二千一百一十八萬元，及
      均自起訴狀繕本送達之翌日（被告庚○○於八十五年十二月五日收受附帶民事
      訴訟之起訴狀繕本，被告己○○於八十九年二月十七日收受附帶民事訴訟之起
      訴狀繕本）迄至清償日止，按週年利率百分之五計算之利息，為有理由，應予
      准許。因本案事證已臻明確，兩造其餘主張陳述及所提之證據，均與本件判決
      結果無涉，毋庸再予審酌，附此敘明。
丙、假執行之宣告：原告及被告庚○○分別陳明願供擔保請為宣告假執行或免為假執
    行，經核均與規定相符，爰分別酌定相當之擔保金額予以宣告。
丁、結論：本件原告之訴為有理由，依民事訴訟法第三百八十五條第一項前段、第八
    十五第二項、第三百九十條第二項、第三百九十二條，判決如主文。
中      華      民      國    八十九    年      四      月      十一    日
                                  民事第四庭法      官  張競文
右為正本係照原本作成
如對本判決上訴，須於判決送達後廿日內向本院提出上訴狀
中      華      民      國    八十九    年      四      月      十三    日
                                            法院書記官  楊翠明
~fo
~t48
 附   表
┌─────────────────────────────────────────┐
│庚○○                                                                            │
│       詐騙投資款部分：                                                           │
│己○○                                                                            │
├───┬───────┬──────┬──────┬───────────────┤
│被害人│ 被騙投資金額 │ 折合新台幣 │  給付方式  │     備註                     │
│      │(單位:港幣)   │(1比3.53)   │            │                              │
├───┼───────┼──────┼──────┼───────────────┤
│甲○○│300萬元       │1,059萬元   │匯款        │                              │
│      │              │            │            │                              │
│      │              │            │            │                              │
├───┼───────┼──────┼──────┼───────────────┤
│戊○○│300萬元       │1,059萬元   │ "          │戊○○共出資300萬元港幣,其中雖│
│      │              │            │            │部分係以其親屬名義出資,惟實際 │
│      │              │            │            │出資者為戊○○。              │
├───┼───────┼──────┼──────┼───────────────┤
│丁○○│1500萬元      │5,295萬元   │ "          │丁○○共出資1,500萬元港幣,其中│
│      │              │            │            │雖部分係以其親屬名義出資，惟實│
│      │              │            │            │際出資者為丁○○              │
├───┼───────┼──────┼──────┼───────────────┤
│丙○○│900萬元       │3,177萬元   │ "          │丙○○共出資900萬元港幣,其中雖│
│      │              │            │            │部分係以其親屬名義出資，惟實際│
│      │              │            │            │出資者為丙○○                │
├───┼───────┼──────┼──────┼───────────────┤
│乙○○│600萬元       │2,118萬元   │ "          │乙○○共出資600萬元港幣,其中雖│
│      │              │            │            │部分係以其親屬名義出資，惟實際│
│      │              │            │            │出資者為乙○○                │
└───┴───────┴──────┴──────┴───────────────┘


司法院資訊處製作；財團法人民間司法改革基金會備份。
